臺灣雲林地方法院民事判決
111年度婚字第5號
原      告  甲○○  
被      告  乙○○  



上列當事人間請求離婚事件，本院於中華民國111 年4 月12日言
詞辯論終結，判決如下：
    主  文
准原告與被告離婚。
訴訟費用新臺幣參仟元由被告負擔。
    理  由
甲、程序方面：
一、依據民事訴訟法第255 條第1 項第2 款、第7 款規定：訴狀
    送達後，原告不得將原訴變更或追加他訴，但請求之基礎事
    實同一者、或不甚礙被告之防禦及訴訟之終結者，不在此限
    ；而上述規定於家事訴訟事件亦有準用，家事事件法第51條
    定有明文。本件原告起訴主張被告生死不明已逾3 年、有難
    以維持婚姻之重大事由，因此依據民法第1052條第1 項第9 
    款、第2 項規定請求擇一判准兩造離婚，嗣於民國（下同）
    111 年1 月25日言詞辯論期日當庭主張依據民法第1052條第
    1 項第5 款、第2 項規定請求本院擇一判准兩造離婚等語。
    經本院審認結果，原告所為訴之變更與其原起訴主張的基礎
    事實同一，又不甚礙被告之防禦及訴訟之終結，符合前述法
    律規定，應予准許，在此先做這個說明。
二、被告經合法通知，未於言詞辯論期日到場，查無民事訴訟法
    第386 條各款所列情形之一，因此依原告的聲請，由其一造
    辯論而為判決。　　
乙、實體方面：
一、原告主張：被告為越南國籍人，兩造於87年6 月2 日結婚，
    並於87年6 月16日在我國戶政機關辦理結婚登記，婚後被告
    來臺與原告同住，未料，被告於91年12月間即無故離家，失
    去聯絡，至今音訊全無，原告於是訴請本院以93年度婚字第
    71號判決命被告履行同居之義務確定，但是被告至今仍然沒
    有返家履行同居，亦無與原告聯繫，顯然是惡意遺棄原告在
    繼續狀態中，且生死不明。又兩造分居迄今已長達19年，空
    有婚姻之名，而無婚姻之實，已失卻婚姻的意義，而此分居
    之事由非可歸責於原告，再兩造並無復合或維持婚姻之可能
    ，有難以維持婚姻之重大事由。為此，依據民法第1052條第
    1 項第5 款、第9款、同條第2 項之規定提起本訴，請求擇
    一判決離婚等語，並聲明：如主文所示。　　
二、被告方面：被告未於言詞辯論期日到場，也沒有提出任何書
    狀作為對自己有利的聲明或陳述。
丙、本院認定的理由：
一、原告主張的前述事實，已有提出戶籍謄本、內政部移民署雲
    林縣專勤隊受理外來人口行方不明案件登記表等件可供證明
    ，核與證人即原告的表哥銅村榮到庭證稱：被告是越南人，
    婚後有來臺灣住，住了4 年多，原告的妹妹要結婚，要找被
    告就找不到，當時被告有手機可以聯絡，但不曉得被告怎麼
    跑走，我有看過被告，但大概已經19年多沒有看過被告了，
    19年來被告沒有跟原告聯絡，也沒有被告的消息等語相符，
    並有雲林縣西螺戶政事務所111 年1 月7 日雲螺戶字第1110
    000057號函檢附之兩造結婚登記資料、本院93年度婚字第71
    號民事判決、戶役政資訊網站查詢被告個人戶籍資料附卷可
    以補充證明，本院也主動調取前述履行同居事件卷宗，經過
    調查核對卷內證據資料，確認為事實。又本院主動查詢被告
    之入出境紀錄，顯示被告於西元2002年即民國91年12月3 日
    出境後，就沒有再入境臺灣，有入出境資訊連結作業1 件附
    卷可以佐證。而被告受合法通知，並未到場爭執，也沒有提
    出書狀作何陳述或抗辯，所以本院綜合前述的證據判斷，可
    以相信原告的主張為真實。
二、婚姻之效力，依夫妻共同之本國法；無共同之本國法時，依
    共同之住所地法；無共同之住所地法時，依與夫妻婚姻關係
    最切地之法律；又離婚及其效力，依協議時或起訴時夫妻共
    同之本國法；無共同之本國法時，依共同之住所地法；無共
    同之住所地法時，依與夫妻婚姻關係最切地之法律，涉外民
    事法律適用法第47條、第50條分別定有明文。本件原告為中
    華民國國民，被告為越南國籍人，兩造婚後共同住居於雲林
    縣境，則本件兩造關於婚姻之效力及離婚事件，依據上述規
    定，自應適用夫妻雙方共同之住所地法即中華民國法律。　
三、再者，依據民法第1052條第2 項規定，有同條第1 項以外之
    重大事由，難以維持婚姻者，夫妻之一方得請求離婚。但其
    事由應由夫妻之一方負責者，僅他方得請求離婚。此一規定
    的立法意旨，乃係參照各國離婚法採破綻婚之立法趨勢，增
    列上開概括性之規定，期使裁判離婚較富彈性。且依照婚姻
    係以終生生活為目的之生活關係，此共同生活體須配偶合力
    攜手經營，倘雙方誠摰互信之感情基礎已經不復存在，且依
    一般人之生活經驗亦顯難期修復者，則雙方共同生活的婚姻
    目的即無法達成，如果勉強維持婚姻之形式，反而會對雙方
    各自追求幸福生活之機會造成不必要之限制。至於是否屬於
    難以維持婚姻之重大事由，乃以婚姻是否已發生破綻而無回
    復之希望為判斷標準。就此，應依客觀的標準，即難以維持
    婚姻之事實，是否已達倘處於同一境況，任何人均將喪失繼
    續維持婚姻之意願（最高法院87年度台上字第1304號判決意
    旨參照）。又同條但書所規定「難以維持婚姻之重大事由應
    由配偶之一方負責者，僅他方得請求離婚」，乃因如肯定有
    責配偶之離婚請求，無異承認恣意離婚，不但破壞婚姻秩序
    ，且有背於道義，尤其違反自己清白（clean hands）之法
    理，有欠公允，同時亦與國民之法感情及倫理觀念不合，因
    而採消極破綻主義。然若配偶雙方均為有責時，則應衡量比
    較雙方之有責程度，而許責任較輕之一方向應負主要責任之
    他方請求離婚，以符合公平。如雙方之有責程度相同，則雙
    方均得請求離婚，因而採消極（相對）破綻主義（最高法院
    91年度台上字第2023號判決意旨、95年第5 次民事庭會議紀
    錄參照）。　　
四、綜上所述，本件兩造之婚姻關係現既仍存續中，然而被告竟
    於91年12月3 日離家並出境臺灣，此後即未再返家與原告同
    住，縱使原告訴請本院以93年度婚字第71號判決命被告履行
    同居之義務確定，但被告迄今仍然沒有返家履行同居，夫妻
    雙方處於沒有同居的狀態至今已經超過19年4 個月，期間被
    告也沒有再與原告有何聯繫。因此兩造雖然在形式上仍有婚
    姻關係，但是實質上已經沒有婚姻生活存在，更不用說是夫
    妻間應有的互信、互愛、互重之感情可言；再者，依照被告
    前述的行為，也足以證明其並沒有與原告維持婚姻關係的意
    願，可以認定夫妻雙方已無相互扶持、共同建立和諧美滿家
    庭的意思，依照一般人之生活經驗，兩造之婚姻已經沒有回
    復的希望，導致夫妻雙方無法繼續共同生活，假使仍舊強求
    兩造依我國法律僅維持婚姻之名，卻無婚姻之實，這不但無
    法改善現況，反而更會造成兩造在矛盾、衝突中虛度歲月。
    也就是說，如果依照社會上一般觀念來觀察兩造的婚姻關係
    ，任何人處在與原告同一的情況下，都不願意再繼續維持婚
    姻生活，就已經可以認定兩造間之婚姻關係已生破裂而沒有
    回復的希望，也確實存在不能維持婚姻之重大事由，所以本
    院認定被告應該為前述不能維持婚姻事由之發生負責。於是
    ，本院結論認為原告依據上述規定，起訴請求判決與被告離
    婚，為有理由，應予准許。
五、又本件原告雖另依同法條第1 項第5 款、第9款之規定請求
    判決與被告離婚，然與前述請求，係同一之原告對於同一之
    被告，基於各該權利在同一訴訟程序，以單一之聲明，要求
    法院擇一判決，為選擇合併之訴。原告前述請求既有理由，
    其訴訟目的已達，本院即不必再就同法條第1 項第5 款、第
    9款之離婚事由另為審理，在此一併說明。　　
丁、據上論斷，原告之訴為有理由，依家事事件法第51條、民事
    訴訟法第385 條第1 項前段、第78條，判決如主文。
中　　華　　民　　國　 111  　年　　4   　月　  15  　日
                    家事法庭    法  官  潘雅惠
以上正本係照原本作成。
如對本判決上訴，須於判決送達後20日內向本院提出上訴狀（須
附繕本）並需繳納上訴費用新臺幣4,500 元。
中　　華　　民　　國　 111  　年　　4 　  月　　15  　日
                                書記官　鄭伊純